臺灣高等法院刑事判決　　　　　　　　95年度上易字第2529號
上　訴　人　臺灣臺北地方法院檢察署檢察官
被　　　告　午○○
　　　　　　　　　　　號
選任辯護人　劉玉津律師
上列上訴人因被告詐欺案件，不服臺灣臺北地方法院94年度訴字
第667號，中華民國95年10月31日第一審判決（起訴案號：臺灣
臺北地方法院檢察署94年度偵字第733號），提起上訴，本院判
決如下：
    主  文
上訴駁回。
    理  由
一、公訴意旨略以：被告午○○明知他人收集存摺、印章、提款
    卡等帳戶資料，顯係欲以該收集之帳戶遂行財產上犯罪之目
    的，而將個人帳戶出租、出售或以其他方式提供他人使用，
    並得預見此帳戶足供為詐欺取財之人頭帳戶，以收取被害人
    匯入之款項，仍不違背其本意，竟基於幫助他人詐欺取財之
    不確定故意，將其於民國九十三年二月十三日於富邦商業銀
    行襄陽分行所開設第000000000000號帳戶（下
    稱富邦銀行被告午○○帳號）之存摺、金融卡及密碼，以新
    臺幣（下同）數百元之代價，於不詳時、地出售予真實姓名
    、年籍不詳之成年男子。同案被告張家豪（現由原審通緝中
    ，待緝獲歸案，另行審結）與綽號「小楊」之真實姓名、年
    籍不詳之成年男子（下稱「小楊」），共同基於意圖為自己
    不法所有之概括犯意，於九十三年一月至同年三月間，先由
    「小楊」連續多次於雅虎奇摩拍賣網站上刊登商品，佯稱欲
    以低價拍賣行動電話、數位相機及筆記型電腦等如附表所示
    之商品，致使如附表編號一至十七所示被害人，陷於錯誤，
    於如附表編號一至十七所示時間拍定如附表編號一至十七所
    示商品，並依張家豪及「小楊」之指示於如附表編號一至十
    七所示時間匯款至富邦銀行被告午○○帳號，嗣如附表編號
    一至十七所示被害人依約付款後，遲未收到得標之商品，方
    知受騙，經報警循線查悉上情等語，因認被告午○○涉犯刑
    法第三十條第一項、刑法第三百三十九條第一項之幫助詐欺
    取財罪嫌云云。
二、按「犯罪事實應依證據認定之，無證據不得認定其犯罪事實
    ，又不能證明被告犯罪者，應諭知無罪之判決」，刑事訴訟
    法第一百五十四條第二項、第三百零一條第一項定有明文。
    又「認定犯罪事實所憑之證據，雖不以直接證據為限，間接
    證據亦包括在內，然而無論直接或間接證據，其為訴訟上之
    證明，須於通常一般之人均不致有所懷疑，而得確信其為真
    實之程度者，始得據為有罪之認定，倘其證明尚未達到此一
    程度，而有合理之懷疑存在、無從為有罪之確信時，自應為
    無罪之判決」，有最高法院七十六年臺上字第四九八六號判
    例可資參照。再按「幫助犯，非但行為之外形可認為幫助，
    且必須與正犯有犯意之聯絡。若幫助之人，誤信為正當行為
    ，並無違法之認識，則其行為縱予正犯以助力，尚難遽令負
    幫助之罪責。」，有最高法院二十年上字第一八二八號判例
    可資參照，是「刑法上幫助犯之成立，須行為人基於幫助正
    犯犯罪之意思，予正犯以精神上或物質上之助力而參與犯罪
    構成要件以外之行為，以助成正犯犯罪之實施為要件。如果
    ，雖在外形上，可認為幫助，但對正犯之犯罪，無違法之認
    識，而欠缺幫助犯罪之故意，係基於其他原因，即難論以幫
    助犯」（最高法院八十八年度台上字第五八四八號判決參照
    ）。
三、訊據被告午○○固坦承於九十三年二月十三日依一名自稱「
    朱先生」之真實姓名、年籍不詳成年男子（下稱「朱先生」
    ）之指示，由「朱先生」陪同前往富邦商業銀行襄陽分行開
    設第000000000000號帳戶，並將該帳號之存摺
    、金融卡及密碼交付予「朱先生」，惟辯稱：伊自幼罹患精
    神疾病，平日係由母親照料生活起居，伊精神疾病於母親九
    十二年九月過世後，病狀惡化，經常見到異象，並常受某種
    異常聲音引導而引發異常行為，長期流落街頭，並曾在街頭
    焚燒衣物，因而在九十三年四月一日遭強制就醫，送往行政
    院衛生署八里療養院（下稱八里療養院）住院診療，伊係中
    度精神障礙患者，患有老年期癡呆症，屬輕度智能不足，難
    依現實做判斷，又缺乏病識感，顯然欠缺通常事理之判斷能
    力，如何能預見「朱先生」事後將伊所交付之存摺、金融卡
    及密碼轉交予同案被告張家豪及「小楊」作為詐欺取財之人
    頭帳戶，伊就該帳戶將充作人頭帳戶使用一節既欠缺預見能
    力，顯無幫助他人詐欺取財犯意，自不得以幫助詐欺罪相繩
    。
四、經查公訴人認被告午○○涉有上述幫助詐欺犯行，無非係以
    如附表所示寅○○等十七名被害人之警詢證述、如附表所示
    寅○○等十七名被害人所提轉帳單、存摺影本暨往來電子郵
    件影本、富邦銀行被告午○○帳戶客戶存提紀錄單及臺北富
    邦商業銀行股份有限公司九十四年六月二十日（九四）北富
    銀襄陽字第○二九號函附富邦商業銀行客戶存提紀錄單暨開
    戶資料等文件為其主要論據。惟查：
  (一)富邦商業銀行襄陽分行第000000000000號帳戶
    係被告午○○依「朱先生」指示於九十三年二月十三日所開
    設，被告並將該帳號之存摺、金融卡及密碼交付予「朱先生
    」等情，業據被告午○○於警詢、偵查及原審、本院審理程
    序中坦承不諱，並有富邦銀行被告午○○帳戶客戶存提紀錄
    單及臺北富邦商業銀行股份有限公司九十四年六月二十日（
    九四）北富銀襄陽字第○二九號函附富邦商業銀行客戶存提
    紀錄單暨開戶資料附卷足憑。而如附表編號一至十七所示寅
    ○○等十七人於如附表編號一至十七所示之時間，受同案被
    告「張家豪」及「小楊」二人詐騙，陷於錯誤，而將如附表
    編號一至十七所示之金錢匯入富邦銀行被告午○○帳戶等情
    ，業據被害人寅○○、己○○、辰○○、丑○○、丁○○、
    戊○○、巳○○、辛○○、卯○○、丙○○、壬○○、庚○
    ○、癸○○、乙○○、甲○○、子○○及孫惠琦等人於警詢
    中證述明確，並有被害人寅○○所提轉帳單據暨往來電子郵
    件影本、被害人己○○所提轉帳單據暨存摺影本、被害人辰
    ○○所提轉帳單據暨往來電子郵件影本、被害人庚○○所提
    轉帳單據暨往來電子郵件、被害人丑○○所提轉帳單據暨往
    來電子郵件、被害人丁○○所提轉帳單據、拍賣網頁證明暨
    往來電子郵件、被害人戊○○所提轉帳單據、拍賣網頁證明
    暨往來電子郵件、被害人巳○○所提出轉帳單據、被害人辛
    ○○所提存簿影本暨往來電子郵件、被害人乙○○所提存摺
    影本暨拍賣網頁證明、被害人癸○○所提轉帳單據、拍賣網
    頁證明暨往來電子郵件、被害人卯○○所提轉帳單據、拍賣
    網頁證明暨往來電子郵件、被害人丙○○所提轉帳單據、拍
    賣網頁證明暨往來電子郵件、被害人甲○○所提轉帳單據、
    拍賣網頁證明暨往來電子郵件、被害人子○○所提轉帳單據
    、拍賣網頁證明暨往來電子郵件、被害人孫惠琦所提轉帳單
    據、拍賣網頁證明暨往來電子郵件、被害人壬○○所提出轉
    帳單據及富邦銀行被告午○○帳戶等資料附卷足憑。
  (二)公訴人雖以被告午○○為獲取區區數百元之報酬，而基於幫
    助詐欺取財之犯意，將富邦銀行被告午○○帳戶之存摺、金
    融卡及密碼交付予「朱先生」，認被告午○○顯有幫助詐欺
    犯行，然查：
    1.被告午○○於九十三年四月一日由公共衛生護士、警消陪
      同至行政院衛生署八里療養院當時，外觀凌亂，頭髮油膩
      ，言談易跳題不連貫，手提行李箱內裝廢紙、衛生紙、名
      片等雜物，據公衛護士所述及門診紀錄，被告午○○係因
      幻聽、幻視，並聽見鬼神說「我要你悽慘、我要你死，希
      望你破財‧‧‧」等語，認為住屋係凶宅，故不停地更換
      租屋，每換一次房子都會看到三十幾個鬼魂，居家護士曾
      轉介被告午○○於九十三年三月十六日至八里療養院門診
      就診，建議住院治療，被告午○○後於九十三年四月一日
      至六月十日期間因精神分裂症，至八里療養院急性病房治
      療，另被告午○○在住院期間，曾於九十三年五月五日由
      臨床心理學技師王彩霞實施「ＷＡＩＳ－Ｒ魏式成人智力
      測驗」，語文智商為六十九分，操作智商為七十分，整體
      智商為六十八分，分類上屬輕度智能不足階級，雖部分受
      症狀影響而有退化情形，但病前智能狀況應原屬低下等情
      ，有八里療養院九十四年十月十九日八療社區字第○九四
      ○○○三七六五號函附病歷、初診紀錄、診療紀錄、護理
      紀錄、臨床心理衡鑑申請及報告單、社會工作接案紀錄表
      、社會心理評估紀錄、職能治療轉介單、職能治療評估紀
      錄、職能治療綜合評量表及職能治療紀錄等資料附卷足憑
      。
    2.而被告午○○於九十四年十二月二十一日經送往臺北市立
      聯合醫院松德院區進行精神鑑定，認「‧‧‧智能評估部
      分，饒女於魏式成人智力測驗（ＷＳＡＩ－III）之語文智
      商為七十二分，操作智商為七十二分，總智商為七十三分
      ，整體智能表現在邊緣智商水準，‧‧‧，本次鑑定認為
      ，以鑑定所見及饒女過往之治療紀錄，饒女應為『精神分
      裂症』之患者，饒女雖於九十三年左右才開始接受精神科
      治療，然其於案發（九十三年一月至三月期間）前已有受
      妄想及幻覺影響其知覺理會及判斷作用之情形，而後因其
      未接受治療有明顯思考形式障礙，其知覺理會及判斷作用
      判斷持續受精神分裂症之影響而有犯行。綜言之，本次鑑
      定認為饒女犯行時精神狀況係處於精神病症狀未緩解之影
      響而致其知覺理會及判斷作用較平常人減弱，因此，饒女
      犯行當時之精神狀態應已達精神耗弱之情形」，有臺北市
      立聯合醫院九十五年二月十五日北市醫松字第○九五三一
      二二二六○○號函附精神鑑定報告書附卷足憑。迄本院審
      理期間，被告猶因精神疾病於八里療養院附設中和社區復
      健中心進行復健治療，其於本院審理期日當天乃由選任辯
      護人及家人陪同方能到庭應訊，且對於本院所訊事項，僅
      能為粗略之回答，較精細繁瑣之情節，均答以：「忘記」
      或「記不清楚了」等語。凡此，足見被告確實罹患精神分
      裂症，屬於智能不足之人，應無疑義。且衡諸被告將連同
      上開帳戶在內之五本存摺（包含後述併辦部分）一併交予
      「朱先生」，竟僅換取區區數百元之利益，亦見被告因心
      智低劣遭歹徒利用欺詐之情事。
    3.被告午○○於九十三年二月間已罹患精神分裂症，其知覺
      理會及判斷作用判斷復持續受精神分裂症之影響，整體智
      能表現則在邊緣智商水準，分類上屬輕度智能不足階級，
      已如前述，縱被告依「朱先生」之指示前往富邦商業銀行
      襄陽分行開設帳戶，並將存摺、金融卡及密碼交付予「朱
      先生」，惟其主觀上能否認識有心人士有可能利用該帳戶
      作為詐欺取財之人頭帳戶，饒有探求之餘地，本件既無證
      據足資證明被告午○○於提供存摺、金融卡及密碼之當時
      已知悉同案被告張家豪及「小楊」嗣後將以上開網路拍賣
      之手法詐騙寅○○等十七人匯款至富邦銀行被告午○○帳
      戶，縱被告午○○之交付行為確予同案被告張家豪及「小
      楊」以助力，然被告於交付上揭帳戶存摺、金融卡及密碼
      之當時，就同案被告張家豪及「小楊」嗣後將詐騙被害人
      匯款至富邦銀行被告午○○帳戶等情，既無從預見，亦無
      違法之認識，應認欠缺幫助犯罪之故意，依前述說明，即
      難論以幫助犯。
五、綜上，公訴人所提證據，不足為被告午○○確係基於幫助詐
    欺之犯意而提供富邦銀行被告午○○帳戶之存摺、金融卡及
    密碼予他人，所指出證明之方法，亦無從說服本院形成被告
    午○○有罪之心證，此外查無其他積極事證足認被告午○○
    有何幫助詐欺取財之犯行，不能證明被告午○○犯罪，參以
    首開規定，原審諭知被告無罪之判決，於法本無違誤。至檢
    察官提起上訴，指稱被告曾有多次申請金融存款帳戶交予歹
    徒使用，由此推知被告應具有幫助詐欺之犯意云云。然查被
    告連同本案在內，共先後交付五本存摺與「朱先生」，然僅
    「借取」五百元之金錢，有如前述，由此應可推知被告乃因
    心智低能可欺，遭歹徒一再壓榨欺凌之一般，難謂被告具有
    明知故犯之主觀意圖至明。再者，檢察官指稱被告於偵審中
    對於檢察官及法官所訊之問題均能切題明確回答，並無不能
    理解之情形，足見其精神狀態並無異常云云；但查被告確有
    上開精神疾病，已有上開醫療院所所出具之診斷資料及病例
    證明足參，且依據被告於本院審理時對答之表現，被告應有
    精神上之疾病，至為顯然；檢察官空言否認被告有精神障礙
    云云，並非足採。另查被告之子趙昆龍為重度智障者，被告
    僅為中度智障，此有其二人身心障礙手冊足參；然查重度智
    能障礙之趙昆龍為相同之犯行，已經法院另案認定並無精神
    障礙而為有罪之判決，較趙昆龍之精神障礙程度為輕之本案
    被告竟經認定有精神障礙而為無罪之判決，顯有法理失衡之
    情形云云。但查經趙昆龍乃經台灣板橋地方法院檢察署檢察
    官聲請法院依簡易程序處刑（聲請案號：94年度偵字第2015
    9號等），經台灣板橋地方法院簡易庭受理後，未經言詞辯
    論程序，於95年3月31日逕為諭知有期徒刑三月在案（案號
    ：94年度簡字第5738號），此有簡易處刑聲請書及簡易判決
    在卷足稽，既查趙昆龍為重度智能障礙之人，對於其訴訟上
    人權之保障與維護，本較之常人為不足，且係經簡易程序處
    刑，未經開庭審理之程序，趙昆龍無從出庭為己為有利之辯
    護，遑論渠係自保能力猶有不足之重度智障者，於缺乏外界
    之協助之情形下，因而遭判處有期徒刑確定，本屬不幸之特
    殊案例，自不宜據此作為評斷本案之基準。再查檢察官另稱
    檢察官於原審審理時訊以：「工作難找，賺錢不容易，賣戶
    頭賺錢比較快，是嗎？」，被告答稱：「是」，足見被告並
    無智能障礙之情事云云。然查被告對於檢察官以上之假設性
    提問不知閃避巧辯，適足以證明被告確實具有智能障礙無疑
    ；且查被告確屬於中度智能障礙之能，有如前述，檢察官竟
    以接近誘導式訊問之方式取供，實非得宜。綜上，檢察官執
    前詞提起上訴指摘原審判決被告有所不當，為無理由，應予
    駁回。
六、臺灣板橋地方法院檢察署檢察官併辦意旨（案號：95年度偵
    字第26683號）略稱：被告與其兒子趙昆龍自九十三年間起
    ，經由報紙廣告得知可將存摺、提款卡售予他人獲取利益，
    共同於九十三年一月九日在誠泰銀行永和分行開設帳號為
    000000000000、戶名為午○○之金融帳戶、於同年二月十三
    日在慶豐銀行大安分行開設帳號為00000000000000、戶名為
    趙昆龍的金融帳戶; 於不詳時間在永和福和郵局，開設局號
    為0000000、帳號為0000000、戶名為趙昆龍之郵政存簿儲金
    帳戶，連同趙昆龍於八十九年十月廿四日在華僑銀行永和分
    行開設帳號為00000000000000號帳戶之存摺、提款卡及密碼
    ，以每個帳戶一千元的代價，出售予綽號「朱先生」之男子
    ，該綽號「朱先生」之男子取得前揭帳戶之存簿、提款卡及
    密碼後，其所屬的犯罪集團在附表所示之時間及所示之詐騙
    手法，連續騙取許乃文、鄭月貴、魏美婷、李觀等人如附表
    所示財物，許乃文、鄭月貴、李觀均將款項匯入如附表所示
    被告午○○及趙昆龍所申請開設之前揭帳戶內，該犯罪集團
    成員再將詐得之款項提領一空，認被告涉犯刑法第三十條第
    一項、第三百三十九條第一項之幫助詐欺取財罪嫌因與本案
    有裁判上一罪之關係，爰請併案審理云云。惟查，本件被告
    幫助詐欺取財部分，業經本院判決無罪如前，上開移送併辦
    意旨所述之行為，即難認與本案有何連續犯之裁判上一罪關
    係，並非本案起訴效力所及，本院無從併辦，應退還檢察官
    另為適法處理。
七、據上論斷，應依刑事訴訟法第368條，判決如主文。
本案經檢察官陳維練到庭執行職務。
中　　華　　民　　國　　96　　年　　1　　月　　23　　日
　　　　　　　　　刑事第九庭審判長法　官　官有明
　　　　　　　　　　　　　　　    法　官　陳世宗
　　　　　　　 　 　　　　　　　　法　官　周盈文
以上正本證明與原本無異。
不得上訴。
                                  書記官　余姿慧
中　　華　　民　　國　　96　　年　　1　　月　　23　　日
